臺灣屏東地方法院民事判決　　　　　　　94年度簡上字第25號
上　訴　人　丙○○
訴訟代理人　孔福平律師
被上訴人　　甲○○
　　　　　　　　　　　　77巷12號
　　　　　　乙○○
共　　　同
訴訟代理人　林長振律師
上列當事人間請求損害賠償事件，上訴人對於中華民國94年2 月
25日本院屏東簡易庭93年度屏簡字第123 號第一審判決提起上訴
，本院於民國94年8 月17日言詞辯論終結，判決如下：
    主  文
上訴駁回。
第二審訴訟費用由上訴人負擔。
    事實及理由
一、上訴人於原審起訴主張因被上訴人將上訴人承租土地之道路
    挖除，致上訴人受有損害，聲明被上訴人除應將通行道路回
    復原狀外，並應連帶賠償營業損失新台幣（下同）8 萬元及
    毀損損失12萬元。嗣於原審審理中就金額賠償部分擴張訴之
    聲明為毀損損失545,360 元及營業損失72萬元（原審卷第13
    1 頁），合計1,265, 360元，核屬民事訴訟法第255 條第1
    項第3 款擴張應受判決事項之聲明，雖致本件不屬同法第42
    7 條第1 項、第2 項應適用簡易程序之範圍，惟被上訴人既
    不抗辯而為本案言詞辯論，依同法第435 條第2 項規定，視
    為已有適用簡易程序之合意，合先敘明。
二、上訴人起訴主張：其自民國93年起向被上訴人承租坐落屏東
    縣三地門鄉○地段2576地號土地（下稱系爭土地），租期至
    103 年3 月1 日止，並約明被上訴人在毗鄰之同段2577地號
    土地上經營之餐廳所設之停車場及周邊設施無條件供上訴人
    使用，且為上訴人於系爭土地經營餐廳之需要，被上訴人應
    無條件規劃車輛可行之道路。詎被上訴人於93年3 月間，藉
    拓寬餐廳入口道路為由，將惟一通往上訴人所經營休閒咖啡
    廣場之坡道挖除，致人車無法通行，上訴人無法營業，經向
    被上訴人提出異議，均不理會。上訴人因坡道挖除導致營業
    設備毀損，損失545,360 元；停業損失自93年3 月起至同年
    11月止，以每月8 萬元計算，共72萬元，爰依租約法律關係
    ，訴請被上訴人回復道路及賠償損害，於原審聲明：被上訴
    人應將通行道路回復原狀，並連帶給付上訴人1,265,360 元
    。
三、被上訴人則以：
  (一)系爭租約雖有土地租賃契約書之名，但依簽約日期、租金安
    排、當事人利益及當時一切必要情形，兩造訂約真意實以上
    訴人為該約名義人，使其取得系爭土地之占有，以擔保訴外
    人李秀專等人對被上訴人借款債權之無名契約。為此，土地
    租賃部分因兩造通謀虛偽表示而無效，其中隱藏之擔保契約
    亦經被上訴人於93年7 月14日償還上開借款而歸於消滅，是
    上訴人基於系爭租約之請求為無理由。
  (二)縱認系爭租約有效，被上訴人亦無違約，蓋依租約第7 條約
    定「若乙方於地號2576土地經營需要，甲方應無條件規劃車
    輛可行（約6 米至8 米）道路」，並未以任何既成道路為契
    約標的，且可行道路規畫權在被上訴人，而非上訴人所可任
    意指定。準此，被上訴人於93年3 月5 日經上訴人同意挖除
    原通行道路時，即已鋪設一條通往同土地之新道路（較舊道
    路為寬），故上訴人主張唯一坡道被挖除，致人車無法通行
    、無法營業，與事實不符。
  (三)上訴人因同意被上訴人於93年3 月5 日挖除原通行道路，自
    同日起即停止營業以資配合。詎經2 星期之施工期間後，即
    未見上訴人回復營業，此由勘驗筆錄上訴人自承「我是在開
    庭後才來到現場，我才知道停車場後方有新開設沒有鋪水泥
    道路」可資證明。是以，上訴人主張唯一通行坡道被挖除，
    致人車無法通行營業，應由被上訴人賠償營業損失，自無可
    採。
  (四)倘認系爭租約如上訴人主張為有效，則其非屬兩造前所簽定
    舊租約之延長，而係另立之新租約。依舊租約第4 條及第11
    條之約定，租期屆滿後上訴人就租賃物所為之增設、改造及
    裝潢，不得要求被上訴人賠償，而上訴人留置於租賃物內之
    家具雜物未移去者，視同廢物任憑被上訴人處置。準此，上
    訴人主張其遭毀損之設施物品，均為其於舊租約時期所增設
    、改造及裝潢，舊租約已於93年3 月1 日屆滿，被上訴人無
    償取得該設施物品之所有權或處分權，上訴人自不得請求被
    上訴人就毀損物品負賠償責任等語資為抗辯。於原審聲明：
    上訴人之訴駁回。
四、原審以：(一)被上訴人辯稱系爭租約出於通謀虛偽意思表示一
    節，因未舉證以實其說，殊難採信，上訴人主張兩造間租賃
    關係存在之事實，應堪信實。(二)然系爭土地係屬原住民保留
    地，被上訴人甲○○為耕作權人，上訴人不具原住民身分，
    且與被上訴人間並無原住民保留地開發管理辦法第15條第1
    項所指身分關係，兩造間就系爭土地所定租賃契約，因違反
    民法第71條規定而無效，故上訴人本於無效租賃契約訴請被
    上訴人回復通行道路原狀，並連帶賠償1,265,360 元，於法
    無據，故判決：上訴人之訴駁回，及訴訟費用由上訴人負擔
    。
五、上訴人不服提起本件上訴，於本院主張：系爭土地應有部分
    642 分之398 為國有土地，該部分之耕作權固由被上訴人甲
    ○○及訴外人曾美花取得，然另642 分之244 之應有部分為
    被上訴人乙○○所有，故系爭租約並不違反原住民保留地開
    發管理辦法，應屬有效；複丈成果圖Ａ部分為上訴人出入系
    爭土地唯一坡道，被上訴人為出租人，自有保持合於租約使
    用之義務；被上訴人挖除坡道毀損營業設備，致上訴人受有
    損害，爰依侵權行為法律關係請求賠償545,360 元等情，並
    聲明：(一)原判決廢棄；(二)被上訴人應將坐落系爭土地如複丈
    成果圖Ａ部分所示土地回復為原產業坡道之原狀；(三)被上訴
    人應給付上訴人545,360 元，及自上訴狀繕本送達翌日即94
    年3 月19日起至清償日止，按年息5 ％計算之利息。被上訴
    人以：引用歷審書狀，又系爭租約違法無效，上訴人本於租
    約請求回復原狀，即屬無據，另損害賠償部分，挖除欄杆、
    柵欄有經上訴人同意，營業設備被上訴人不負保管之責，其
    毀損自與被上訴人無涉等語置辯，於本院聲明：上訴駁回。
六、上訴人主張其自93年起向被上訴人承租系爭土地，租期至10
    3 年3 月1 日止，及被上訴人將前述坡道拆除之事實，業據
    提出與其所述相符之租賃契約書1 份及現場照片3 張為證（
    原審卷第7 至8 、37至38頁），被上訴人則以前揭情詞置辯
    。是本件所應審究者為：(一)系爭租約是否有效？上訴人據此
    請求回復複丈成果圖Ａ部分坡道有無理由？(二)上訴人得否請
    求上開損害賠償金額？茲分述如下。
七、系爭租約是否有效？上訴人得否據此請求回復Ａ坡道？經查
    ：
  (一)本件兩造前於88年3 月1 日至93年3 月1 日就系爭土地及同
    段2577地號土地定有租約一情（下稱系爭舊約），有系爭舊
    約1 份附卷可稽（原審卷第31頁），並為兩造所不爭執，堪
    信為真實。又證人劉素雲已於原審證稱其與上訴人合夥經營
    ，耗資數百萬元，惟因同段2577地號土地上餐廳部分人力成
    本過高，故93年訂立系爭契約時，僅留下成本較低之卡拉０
    Ｋ及咖啡泡茶飲料部分，以減輕經營負擔，為能回收投資，
    故有系爭10年租約之簽訂，並在系爭契約載明互不得經營對
    方所營項目等語（原審卷第192 至194 、217 頁）。衡諸常
    情，不動產之租賃多須相當長久期間繼續使用收益，始足達
    租賃之目的，上訴人在系爭舊約期間內之經營既未獲利，則
    捨棄其不善經營之餐廳部分，期以較長之10年租期經營成本
    較低之卡拉０Ｋ及飲料部門以回收成本，尚符情理。參以被
    上訴人亦不爭執其取回餐廳部分之經營權等情，足徵被上訴
    人所辯系爭租約出於通謀虛偽意思表示云云，尚難採信。況
    如僅為確保金主債權，抵押權之設定即可達其目的，被上訴
    人亦不爭所指債務確有設定抵押權，且被上訴人所辯通謀虛
    偽設定租約，在實務上將造成供擔保之不動產交易或執行拍
    賣時，因其上有租賃關係存在，而導致購買意願降低及價格
    低落之結果，顯與確保金主債權之目的有違，故被上訴人就
    此所辯，不足採信。
  (二)惟按原住民取得原住民保留地之耕作權、地上權、承租權或
    無償使用權，除繼承或贈與於得為繼承之原住民、原受配戶
    內之原住民或三親等內之原住民外，不得轉讓或出租；又原
    住民違反前條第一項規定者，除得由鄉（鎮、市、區）公所
    收回原住民保留地外，已為耕作權或地上權登記者，應訴請
    法院塗銷登記，原住民保留地開發管理辦法第15條第1 項、
    第16條第1 款分別定有明文。又行政院頒布之原住民保留地
    開發管理辦法，係依山坡地保育利用條例第37條及89年1 月
    26日修正公布前之農業發展條例第17條第2 項規定，授權制
    定之中央法規，該辦法第15條第1 項規定：「原住民取得原
    住民保留地之耕作權、地上權、承租權或無償使用權，除繼
    承或贈與於得為繼承之原住民、原受配戶內之原住民或三親
    等內之原住民外，不得轉讓或出租」，旨在保障依法受配原
    住民之生活，避免他人脫法取巧，使原住民流離失所，係屬
    效力規定，如有違反，依民法第71條規定，應屬無效，最高
    法院著有88年台上字第3075號判決可資參照。
  (三)系爭土地為原住民保留地，其中應有部分642 分之398 為國
    有土地，該國有部分由被上訴人甲○○取得3 分之1 應有部
    分耕作權、訴外人曾美花取得642 分之184 應有部分耕作權
    ，另642 分之244 應有部分則為被上訴人乙○○所有，有土
    地登記謄本在卷可按（原審卷第113 至114 頁），堪信屬實
    。又上訴人不具原住民身分，且與被上訴人間並無前述原住
    民保留地開發管理辦法第15條第1 項所指之身分關係，為兩
    造所不爭。上訴人雖主張系爭土地有642 分之244 應有部分
    屬被上訴人乙○○所有而認系爭租約不違反上開規定，然系
    爭租約係將被上訴人乙○○所有土地及被上訴人甲○○之耕
    作權出租予上訴人，上訴人亦係就前揭土地一併興建咖啡館
    等建物而為使用，故此二部分土地之出租為不可分，依前揭
    規定及最高法院判決意旨，兩造間就系爭土地所定租賃契約
    ，因違反民法第71條規定，當屬無效。上訴人主張本於無效
    之租賃契約，訴請被上訴人應將複丈成果圖Ａ坡道回復原狀
    ，自屬無據。
八、上訴人得否請求上開損害賠償金額？
  (一)上訴人主張營業設備毀損請求賠償等情，已為被上訴人否認
    。經查，該營業設備非由被上訴人保管一節，業據兩造所不
    爭執，上訴人復未舉證證明被上訴人有何故意、過失毀損其
    營業設備之行為，其主張自難採信。
  (二)況依卷附上訴人所提損害單據（原審卷第133 至150 頁），
    該營業設備均為88、89年間所設置，而依系爭舊約第4 條約
    定，租期屆滿後上訴人就租賃物所為之增設、改造及裝潢，
    不得要求被上訴人賠償，準此，上訴人主張其遭毀損之營業
    設施，均為其於系爭舊約時期所設，舊約已於93年3 月1 日
    屆滿，上訴人自難任意請求被上訴人賠償。
  (三)綜上，上訴人無法舉證證明營業設備為被上訴人毀損，其請
    求被上訴人賠償545,360元，乃屬無據。
九、綜上所述，上訴人主張系爭租約有效，並據此請求被上訴人
    回復Ａ坡道，及依侵權行為法律關係賠償營業設備毀損云云
    ，即屬無據。從而，原審據此駁回上訴人之訴，並無不合，
    上訴意旨指摘原判決不當，求予廢棄改判，為無理由，應予
    駁回。
十、據上論結，本件上訴為無理由，依民事訴訟法第436 條之1
    第3 項、第449 條第1 項、第78條，判決如主文。
中　　華　　民　　國　　94　　年　　8 　　月　　31　　日
                  民事第一庭    審判長法　官　羅心芳
                                      法　官　林雅莉
                                      法　官　翁世容
右正本證明與原本無異。
本判決不得上訴。
                                      書記官  溫訓暖
中　　華　　民　　國　　94　　年　　8　　月　　31　　日
